【裁判字號】    92,訴,25
【裁判日期】    920625
【裁判案由】    違反醫師法等
【裁判全文】
臺灣宜蘭地方法院刑事判決                            九十二年度訴字第二五號
    公  訴  人  臺灣宜蘭地方法院檢察署檢察官
    被      告  乙○○
    選任辯護人  簡坤山律師
右列被告因違反醫師法案件，經檢察官提起公訴（九十一年度偵字第三０四八號），
本院判決如左：
    主  文
乙○○未取得合法醫師資格，擅自執行醫療業務，處有期徒刑陸月，如易科罰金，以
參佰元折算壹日。
扣案之藥線壹根沒收之。
    事  實
一、乙○○係宜蘭縣冬山鄉○○路展南三巷六十一號吉榮堂中藥房之負責人，領有傳
    統整復員證書（北縣傳整書字第００五五號），平日從事中藥販賣及損傷推拿整
    復穴道運動傷害等傳統民俗療法工作，惟乙○○並未取得我國合法之醫師資格，
    且非係在行政院衛生署認可之醫院，於醫師指導下實習之國內醫學院、校學生或
    畢業生即實習醫師，亦非係護士、助產士或其他具法定資格之醫事人員，更非是
    於無醫師執業之山地、離島、偏僻地區或有急迫情形，已由地方衛生主管機關指
    定之醫師，以通訊方式診察後執行治療之公立衛生醫療機構之護士、助產士，或
    臨時施行急救者等情，竟明知無合法醫師資格，擅自執行醫療業務，可能致人受
    傷，且本應注意確認所調製之藥膏無害於人體，而依當時情形，並無不能注意之
    情事，竟疏未注意，自民國九十一年四月二十三日傍晚某時起至同年五月六日某
    時止，在甲○○位於宜蘭縣羅東鎮○○○路二二八號之住處，為甲○○醫治肛門
    瘺管之疾病，將自行調製含有青黛、麝香、紅丹、石膏、紅汞液、生桐油、米酒
    等成分之藥膏，塗抹於甲○○之肛門瘺管之患部上，每日塗抹二次，致甲○○於
    塗抹前開藥膏後，發生全身紅疹、手腳末稍發麻等症狀，經甲○○至行政院國軍
    退除役官兵輔導委員會臺北榮民總醫院（下稱榮民總醫院）檢驗後，始知受有受
    有會陰部福正尼埃氐壞疽、砷中毒併周邊神經病變之傷害，因而查知上情。
二、案經告訴人甲○○訴由宜蘭縣警察局移送臺灣宜蘭地方法院檢察署檢察官偵查起
    訴。
    理  由
一、訊據被告乙○○固坦承有開設吉榮堂中藥房並為告訴人甲○○塗抹藥膏之事實不
    諱，惟矢口否認有何執行醫療業務及過失傷害之行為，辯稱：我是用民俗療法，
    我用藥膏幫他（指告訴人）消炎止痛，我幫被害人早晚各擦一次，當時我有跟被
    害人說如果繼續痛的話要去醫院看醫生，被害人至聖母醫院開刀是肛門的問題，
    與我無關云云。經查：
  （一）右揭事實，業據告訴人甲○○指述甚詳，並經證人丙○○證述明確，且有藥
        線一根扣案可憑，而告訴人受有如事實欄所示之傷害，並有榮民總醫院住院
        診斷證明書一紙在卷可稽。被告雖辯稱並無執行醫療行為云云，惟經函詢行
        政院衛生署之結果，認被告為患者換敷、塗抹肛門部位所罹患瘺管宿疾，已
        逾越規定，屬醫療行為，此有行政院衛生署九十一年十二月十八日衛署醫字
        第０九一００七七一二一號函、九十二年五月十六日衛署醫字第０九二００
        二四五八四號函在卷可按，而凡以治療、矯正或預防人體疾病、傷害殘缺為
        直接目的所為之診察、診斷或治療，或基於診察、診斷結果，以治療為目的
        ，所為之處方、用藥、施術或處置等行為之全部或一部，總稱為醫療行為，
        雖被告領有傳統整復員證書，並有北縣傳整書字第００五五號證書附卷可參
        ，惟所謂不列入醫療管理之行為：(1)未涉及接骨或交付內藥品，而以傳統之
        推拿方法，或使用民間習用之外敷膏藥、外敷生草藥或藥洗，對運動跌打損
        傷所為之處置行為；(2)未使用儀器，未交付或使用藥品，或未有侵入性，而
        以傳統習用方式，對人體疾病所為之處置行為等情形。而被告以自行調製之
        藥膏塗抹於告訴人之肛門瘺管處，並非對於運動跌打損傷所為之處置行為，
        且被告以藥線沾石膏伸入瘺管，此經告訴人指述甚詳，並經證人丙○○證述
        屬實，則其已有使用侵入性之行為甚明，參諸前揭回函意旨，被告為告訴人
        塗抹藥膏等行為，自屬醫療行為無誤。
  （二）被告使用石膏、生桐油、青黛、麝香、紅丹等物自行調製藥膏，此為被告所
        自承，而該外用藥膏之成分，經送鑑定之結果，深藍色藥粉，含鉛七十一點
        PPM、汞四點六七PPM、砷十三點三PPM；橘色藥膏(1)含十六萬六千七百PPM、
        汞二十四點五PPM；橘色藥膏(2)含一萬二千二百PPM、汞十六點五PPM，此有
        榮民總醫院九十二年二月二十一日北總內字第０九二００二一四四四號函、
        昭信科技顧問股份有限公司檢驗結果報告書在卷可考，顯見被告所提供告訴
        人使用之藥膏確含有重金屬之成分無誤。被告雖辯稱告訴人亦有口服中藥，
        該口服中藥粉中亦含有汞、砷之重金屬成分，告訴人係因口服中藥導致砷中
        毒云云。惟一般而言，含有害金屬之中藥口服的毒性大，外用則吸收多半不
        佳，黏膜或傷口的吸收可能較好，使用外用礦物性中藥，有害金屬鉛、汞、
        砷是否會吸收至體內造成中毒症狀，除金屬本身之濃度外，仍有其他之影響
        因素，如金屬型態、金屬的皮膚、黏膜或傷口之吸收比率、個人體質差異等
        。而鉛的氧化物不易經皮吸收，短時間的使用不致造成鉛中毒，此有榮民總
        醫院九十二年四月二十三日北總內字第０九二００二三一九八號函及所附鑑
        定意見書在卷可按，告訴人雖同時有服用口服之中藥，然被告將含有高量有
        害金屬之藥膏塗抹於告訴人之瘺管上，該瘺管為傷口，本極易感染，此均有
        告訴人患部之照片附卷可證，故被告塗抹藥膏於被害人之傷口上，其吸收之
        程度當較高。而告訴人口服之中藥，雖經鑑定之結果，亦分別含有汞十三點
        一八PPM、十一點九三PPM，並分別含有微量之砷（二點三七PPM、一點六五
        PPM ），惟參諸前揭函示內容，鉛之氧化物並不易經皮膚吸收，當可說明為
        何被告為告訴人所塗抹之藥膏含有高含量之鉛，告訴人卻無鉛中毒現象之產
        生。參以被告所提供之藥膏含有十三點三PPM之砷，此經鑑定在卷，而告訴
        人口服中藥中僅有微量之砷，而目前我國內對中藥金屬之含量標準定為總量
        一百PPM以下，個別金屬之容許標準雖未建立，而參考德國衛生標準則規範
        汞容許標準為零點五PPM，砷容許標準為五PPM，鉛容許標準為二十PPM以下
        之標準觀之，被告之藥膏總金屬含量以遠超過我國一百PPM以下之標準，且
        砷之容許標準亦超過五PPM，而口服中藥雖亦含有汞、砷之重金屬，惟口服
        中藥之總含量在一百PPM以下，砷之含量亦在容許標準內，故被告塗抹告訴
        人之藥膏中高量之砷含量當為告訴人致病之原因無誤，雖告訴人同時有口服
        中藥，且口服中藥亦含有金屬之情形，然依現存證據觀之，尚無從認定口服
        中藥係造成告訴人砷中毒現象之原因，縱口服中藥中微量之砷含量，對於告
        訴人砷中毒之傷害有影響之可能，然仍不能解免被告過失罪責之成立。綜上
        所述，被告應注意對於塗抹於告訴人傷口上之藥膏應擔保無傷害人體之成分
        ，能注意而不注意之過失行為，與告訴人因而受有砷中毒並周邊神經病變之
        傷害間，有相當因果關係，故被告所辯顯係卸責之詞，不足採信，被告違反
        醫師法及業務過失傷害犯行，堪以認定，應依法論科。
二、按刑法上所謂業務，係以事實上執行業務者為標準，指以反覆同種類之行為為目
    的之社會活動而言，執行此項業務，縱令欠缺形式上之條件，仍無礙於業務之性
    質，查被告乙○○無醫師資格，欠缺醫師之形式條件，然其開設中藥房，並領有
    傳統整復員證書，亦有進行民俗療法之治療行為，此經被告坦認在卷，故核被告
    所為，係犯醫師法第二十八條第一項前段未取得合法醫師資格，擅自執行醫療業
    務罪及刑法第二百八十四條第二項之業務過失傷害罪。被告以一行為觸犯上開二
    罪，為想像競合犯，依刑法第五十五條之規定應從較重之違反醫師法第二十八條
    前段之罪處斷。又按醫師法第二十八條所謂「業務」係指以繼續之意思，反覆實
    施同種類行為為目的之社會活動，當然包含多次行為，所實施醫療行為雖有多次
    ，但只執行一個「醫療業務」，係屬繼續之一種，應僅構成一罪，無連續犯之適
    用。本件被告雖為告訴人多次塗抹藥膏，惟應屬一次醫療行為下接續之動作，是
  應論以一罪，公訴人認應論以連續犯，尚有未洽，附此敘明。爰審酌被告未領有
    合法之醫師資格，竟為告訴人為醫療行為，造成告訴人因此受有傷害，對他人生
    命及身體健康危害非輕，及其犯後態度等一切情狀，量處如主文所示之刑，並諭
    知易科罰金之折算標準。扣案之藥線一根，係供被告沾取石膏塗抹告訴人患部之
    用，業據告訴人指述，並經證人丙○○證述明確，爰依醫師法第二十八條前段之
    規定，併諭知沒收之。至未扣案之青黛、麝香、紅丹、石膏、紅汞液、生桐油等
    藥膏、藥粉，雖為被告所有，然被告領有傳統整復員證書，可為民俗療法之行為
    ，故並無證據證明上開藥膏、藥粉均為被告未取得合法醫師資格擅自執行醫療業
    務所用之物，爰不予以宣告沒收。至被告供作被害人塗抹之藥膏，已經送榮民總
    醫院鑑定，亦不予宣告沒收，均附此敘明。
據上論斷，應依刑事訴訟法第二百九十九條第一項前段，醫師法第二十八條前段，刑
法第十一條前段、第二百八十四條第二項、第四十一條第一項、第五十五條，罰金罰
鍰提高標準條例第一條前段、第二條，判決如主文。
本案經檢察官張誌洋到庭執行職務
中        華        民        國    九十二    年    六    月    二十五  日
                                臺灣宜蘭地方法院刑事第一庭
                                    審判長法  官    林  明  山
                                          法  官    辜  漢  忠
                                          法  官    鄭  貽  馨
右正本證明與原本無異。
如不服本判決，應於判決送達後十日內向本院提出上訴狀( 應附繕本 )。
                                          書記官    陳  憲  文
中        華        民        國    九十二    年    六    月    二十六  日
附錄論罪法條
中華民國刑法第二百八十四條
 (過失傷害罪)
因過失傷害人者，處六月以下有期徒刑、拘役或五百元以下罰金，致重傷者，處一年
以下有期徒刑、拘役或五百元以下罰金。
從事業務之人，因業務上之過失傷害人者，處一年以下有期徒刑、拘役或一千元以下
罰金，致重傷者，處三年以下有期徒刑、拘役或二千元以下罰金。
醫師法第二十八條
未取得合法醫師資格，擅自執行醫療業務者，處六個月以上五年以下有期徒刑，得併
科新臺幣三十萬元以上一百五十萬元以下罰金，其所使用之藥械沒收之。但合於下列
情形之一者，不罰：
一  在中央主管機關認可之醫療機構，於醫師指導下實習之醫學院、校學生或畢業生
    。
二  在醫療機構於醫師指示下之護理人員、助產人員或其他醫事人員。
三  合於第十一條第一項但書規定。
四  臨時施行急救。


司法院資訊處製作；財團法人民間司法改革基金會備份。
